【裁判字號】    99,上易,155
【裁判日期】    990421
【裁判案由】    重利
【裁判全文】
臺灣高等法院臺中分院刑事判決         99年度上易字第155號
上  訴  人
即  被  告  甲○○
選任辯護人  張富慶律師
上列上訴人因重利案件，不服臺灣臺中地方法院98年度易
字第3592號中華民國98年12月23日第一審判決（起訴案號
：臺灣臺中地方法院檢察署98年度偵字第21488號），提起
上訴，本院判決如下：
    主    文
上訴駁回。
    事    實
一、沈明峰係址設臺中縣豐原市○○里○○路188號1樓「中台當
    舖」之實際經營者，前於民國96年間因重利罪，經台灣台中
    地方法院以96年度豐簡字第490號判處有期徒刑3月，如易科
    罰金，以銀元300元即新臺幣900元折算1日確定，嗣經減刑
    為有期徒刑1月又15日，如易科罰金，以銀元300元即新臺幣
    900元折算1日，於97年1月23日易科罰金執行完畢。詎仍不
    知悔改，又基於重利之犯意，於97年1月30日，在「中台當
    舖」內，借款新臺幣（下同）30萬元予因從商開票給廠商，
    亟需款項過票而處於急迫之丙○○，約定由丙○○將其車牌
    號碼1569-SD號自用小客車質押予「中台當舖」，約定每月
    利息及「倉棧費」之費用各為1萬2000元及1萬5000元，並於
    借款時，先預扣2萬7000元，丙○○實拿27萬3000元（第1個
    月所預扣之利息及倉棧費於法有據，並非重利），依沈明峰
    實際支出之車輛保管費及手續費等，其前開1次收取之倉費
    用1萬5千元已屬合理，竟仍以倉棧費之名目，於隔月起向謝
    民憲收取除約定每月1萬2000元之利息之外，再以名目為「
    倉棧費」實為上開消費性貸款之孳息之每月1萬5千元，陸續
    向謝民憲收取3期各2萬7000元之利息，共計3期利息8萬1000
    元，因而取得與原本顯不相當之重利。
二、案經台中縣警察局東勢分局報請台灣台中地方法院檢察署檢
    察官偵查起訴。
    理    由
壹、證據能力說明：
    按被告以外之人於審判外之陳述，雖不符合前四條（即刑事
    訴訟法第159條之1至159條之4）之規定，而經當事人於審判
    程序同意作為證據，法院審酌該言詞陳述或書面陳述作成之
    情況，認為適當者，亦得為證據。當事人、代理人或辯護人
    於法院調查證據時，知有第159條第1項之情形，而未於言詞
    辯論終結前聲明異議者，視為有前項之同意，刑事訴訟法第
    159條之5定有明文。經查本件公訴人、上訴人即被告賴明遠
    （以下均稱被告）、辯護人於本件言詞辯論終結前均未就被
    告以外之人於審判外之陳述聲明異議，本院審酌該言詞或書
    面之陳述作成之情況，認為適當得為證據，先此敘明。
貳、本院之判斷：
一、訊據被告固坦承其為「中台當舖」負責人，並於上開時間向
    丙○○收取質押借款之相關費用，惟矢口否認有何重利犯行
    ，辯稱：伊係依當舖業法之規定向丙○○收取每月利息1200
    0元及倉棧費15000元，並無巧立名目收取重利，伊之前之重
    利案件係因未留車而收取倉棧費被判刑，伊已有警惕，本案
    與前案不同，係留車之案件，伊為丙○○留車所付出之保管
    費1天為100元，自97年1月30日起至98年5月31日止共48000
    元，並代繳97年及98年之汽車燃料稅各7200元，牌照稅每年
    15210元、再加上驗車費用及積欠之罰鍰，共計10萬991元，
    是被告已毫無利得可言云云。
二、經查：
  (一)本案被告於97年1月30日貸予丙○○30萬元，由丙○○提供
    1569-SD號自用小客車質押擔保，約定1個月計息12000元，
    並收取15000元之倉棧費用，共計27000元，第1個月預扣270
    00元，實際丙○○僅取得27萬3000元，此後陸續按月向謝民
    憲計收取27000元之利息及「倉棧費」，共計3期，業經證人
    丙○○於警訊及偵查中證述明確，並經被告自承在卷。
  (二)按刑法第344條重利罪之所以規範「急迫」、「輕率」或「
    與原本顯不相當」之不確定法律概念為構成要件，自須在解
    釋上進行社會價值判斷，而非在於機械式之適用該法條。利
    息是否與原本顯不相當，自須衡諸行為時、行為地之金融市
    場狀態及社會一般慣行之習慣等各項因素為判斷之依據，民
    營當舖業者之利率過去並無明文限制，且民營當舖開放家數
    不多，競爭相對較少，其依協議之方式所定之利率（如內政
    部警政署84年4月21日84警署刑字第6889號函示等）均幾近
    該函示之月息9分，致令有以合法掩護非法之疑慮，直至90
    年6月6日制定公布之當舖業管法第11條、第20條始以法律明
    定當舖業者月息不得超過百分之4，倉棧費用不得超過收當
    金額百分之5，且不得再收取其他費用，上開法案與原提出
    之草案不同，致就上開利息及倉棧費所佔收當金額之比例何
    來，未能完全明瞭（見立法院公報90卷第18期審查委員會記
    錄），而刑法第344條之重利罪須以「取得與原本顯不相當
    之重利」為構成要件，倘未取得與原本顯不相當之重利即不
    構成重利罪，參以當舖業者係依登記設立之營利事業，有一
    定之營業成本，諸如廣告、人事成本、保險費、質當物入庫
    保管費用，是以當舖業者每1次收當之金額所收取之倉棧費
    用是否事實上恰好反應其成本，每1次之質當當舖業者經營
    之成本不盡相同，類如珠寶、手錶等動產，其保管幾無需付
    出成本，而類如本案之汽車類之大型物品，則需要付出高額
    之保管成本，尤其在借款之額度甚低，時間又長之情形下，
    上開當舖業法對倉棧費限制在收當金5%內，似不盡週延，是
    以自不得以業者違反上開當舖業法第11條、20條之規定即認
    定當舖業者取得與原本顯不相當之重利，先此敘明。
  (三)上開丙○○所擔保之自用小客車經被告向李文忠經營之停車
    場租用車位停放，停放該車實際付出之租金每日為100元，
    業經證人李文忠到庭結證明確（見本院卷第59頁正面），並
    有全民停車場進出場憑單1紙附卷可憑，是以本件借款人丙
    ○○向被告質當車輛，被告付出之車輛保管成本僅每月3000
    元，倘以法定最短之滿當期限3個月計算，亦僅需支出9000
    元之停車保管費用，尚未逾被告第1次收取之倉棧費1萬5000
    元，再加以當舖業者依法所需支出之責任保險費，加計其營
    業成本及酌收之手續費，該倉棧費1萬5000元之收取應可合
    理反應其成本，詎被告除於第1期以預扣之方式，向謝民憲
    收取利息加倉棧費之外，另在隔月起按月向謝民憲收取共計
    8萬1000元之利息及「倉棧費」，除第1次收取之利息加倉棧
    費尚未逾當舖業法第11條、第20條之規定，且認與其收當所
    付出之成本相當，而無收取顯不相當之重利外，其餘各次收
    取之利息加上名目為「倉棧費」之27000元，應屬被告向借
    款人收取之利息，換算月息為9分，年息高達百分之108，應
    堪認定。
  (四)至於被告所辯其尚支出質當物之保險費、燃料稅、牌照稅、
    罰鍰等共計10多萬元亦應列入倉棧費之合理範圍內云云，惟
    查：上開費用係被告於98年支出之費用，有被告提出之收據
    為證，與本案被告成立犯罪之時間並未重疊，難認與本案有
    何關連，且上開費用之繳納義務人並非被告，被告自行替汽
    車所有人繳納，亦難認係其經營所付出之成本，而本案被告
    提出之當票固然顯示借款人按月簽有當票3紙，惟一般典當
    業者鮮少與借款人約定1個月後即需返還借款，而滿當期限
    仍為3個月，且本案借款人丙○○於警詢及偵查中亦證稱被
    告借伊30萬元，每月利息係27000元（見警卷第2頁）等足憑
    ，而被告亦於警詢中自承謝民憲只繳交1次利息，繳交36000
    元及倉棧費45000元，顯均係以滿當期日3個月為1期，核與
    上開當票所記載之滿當期日一致，況本案質當之車輛自質當
    當日即未曾開出，業經證人李文忠到庭結證明確，則被告辯
    稱每月均再次成立新的質當行為，而得再收取倉棧費用云云
    ，明顯係規避上開當舖業管理法之規定，均不可採信。
  (五)被告既於第2期起收取上開相當於年息百分之108之利息共計
    3期，超出民法第205條法定最高利率百分之20，及當舖業管
    理法第11條之百分之48甚多，顯係不相當之重利，本案事證
    明確，被告犯行堪以認定。
三、原審法院因認被告之罪證明確，適用刑法第344條、第47條
    第1項、第41條第1項、刑法施行法第1條之1之規定，並審酌
    第57條之一切情狀，量處有期徒刑5月，並諭知易科罰金之
    折算標準，以示懲儆。核其認事用法均無違誤，本院審酌被
    告有上開重利之前科紀錄，不知悔改再為觸法行為，收取之
    不相當之重利之利率及所得利息，犯後未能坦承犯行態度非
    佳等一切情狀，認原審之量刑亦屬妥適，應予維持。被告上
    訴未提出任何有利之事證，其上訴為無理由。
據上論斷，依刑事訴訟法第368條，判決如主文
本案經檢察官乙○○到庭執行職務。
中    華    民    國    99    年    4     月    21    日
            刑事第六庭    審判長法  官  李  文  雄
                                法  官  林  靜  芬
                                法  官  陳  如  玲
以上正本證明與原本無異。
不得上訴。
                                書記官  陳  信  和
中    華    民    國    99    年    4     月    22    日

司法院資訊處製作；財團法人民間司法改革基金會備份。
